臺灣臺南地方法院刑事判決　　　　　　　100年度訴字第488號
公　訴　人　臺灣臺南地方法院檢察署檢察官
被　　　告　曾榮陞
被　　　告　鄭秋蓉
上列被告因違反臺灣地區與大陸地區人民關係條例等案件，經檢
察官提起公訴（99年度偵字第14776號）及追加起訴（100年度偵
緝字第547 號），被告就被訴事實為有罪之陳述，本院裁定進行
簡式審判程序，判決如下：
    主    文
曾榮陞共同犯修正前臺灣地區與大陸地區人民關係條例第七十九
條第一項之使大陸地區人民非法進入臺灣地區罪，處有期徒刑捌
月，減為有期徒刑肆月，如易科罰金，以銀元佰元即新臺幣玖
佰元折算壹日。
鄭秋蓉共同犯行使使公務員登載不實文書罪，處有期徒刑陸月，
如易科罰金，以銀元佰元即新臺幣玖佰元折算壹日。減為有期
徒刑月，如易科罰金，以銀元佰元即新臺幣玖佰元折算壹日
。
    事    實
一、曾榮陞、黃建元（另行審結）均明知大陸地區人民非經主管
    機關許可不得非法進入臺灣地區，共同基於使大陸地區人民
    非法進入臺灣地區之犯意聯絡，及與大陸地區人民鄭秋蓉共
    同基於行使使公務員登載不實文書之犯意聯絡，曾榮陞經由
    黃建元居間介紹，偕同無結婚真意之鄭秋蓉於民國90年1月8
    日在大陸地區福建省福州市辦理假結婚登記，取得該市核發
    之結婚證明書及公證書，曾榮陞復於90年2月8日持前開結婚
    證明書及公證書，向臺南市東區戶政事務所申辦結婚登記，
    使承辦公務員將曾榮陞與鄭秋蓉結婚之不實事項登載於職務
    上所掌戶籍登記簿，並核發載有曾榮陞與鄭秋蓉於90年1月8
    日結婚不實事項之戶籍謄本予曾榮陞，足生損害於戶政機關
    對於戶政管理之正確性。曾榮陞後再委任不知情之邱淑珺於
    90年2 月12日持上開不實之戶籍謄本，向內政部警政署入出
    境管理局（下稱境管局，現改制為內政部入出國及移民署）
    以探親為由申請鄭秋蓉之來臺許可，而行使前開登載不實之
    戶籍謄本，經境管局承辦人員實質審核結果，未能發覺假結
    婚實情，乃誤發「中華民國臺灣地區旅行證」（尚不構成使
    公務員登載不實罪），並輾轉交付鄭秋蓉收受。嗣鄭秋蓉於
    90年3月27日持上開旅行證非法進入臺灣地區，於90年9月23
    日離境後，於90年12月3日入境來臺，再於91年3 月3日離境
    後，於91年4月10日入境來臺。嗣於99年3月24日經警通知曾
    榮陞到場訊問而查獲。
二、案經臺南市政府警察局第一分局報告臺灣臺南地方法院檢察
    署檢察官偵查起訴。
    理    由
一、按於第一審辯論終結前，得就與本案相牽連之犯罪或本罪之
    誣告罪，追加起訴；數人共犯一罪或數罪者，為相牽連之案
    件；刑事訴訟法第265條第1項、第7條第2款定有明文。本件
    公訴意旨原僅就被告曾榮陞、黃建元所犯提起公訴，復就共
    犯被告鄭秋蓉所犯追加起訴，核屬就本案相牽連之犯罪追加
    起訴。又本件被告曾榮陞、鄭秋蓉於本院準備程序就被訴事
    實為有罪之陳述，經受命法官告知其簡式審判程序之旨，並
    聽取檢察官及被告之意見後，依刑事訴訟法第273條之1第1
    項規定，由合議庭裁定進行簡式審判程序，併就起訴及追加
    起訴部分合併審理，先此敘明。
二、訊據被告曾榮陞、鄭秋蓉對於上揭犯罪事實均坦承不諱，並
    有大陸地區福建省福州市公證處公證書暨結婚證明書、結婚
    登記申請書、戶籍謄本、財團法人海峽交流基金會證明書、
    大陸地區人民進入臺灣地區旅行證申請書、大陸地區人民進
    入臺灣地區保證書、委任書及內政部入出國移民署函附鄭秋
    蓉入出國日期紀錄在卷可稽（見警卷第10至22頁、偵卷第25
    頁），被告曾榮陞、鄭秋蓉任意性自白核與事實相符，本案
    事證明確，被告曾榮陞、鄭秋蓉犯行均堪認定，應予依法論
    科。
三、新舊法比較：
    按行為後法律有變更者，適用行為時之法律，但行為後之法
    律有利於行為人者，適用最有利於行為人之法律，刑法第2
    條第1項定有明文。
  (一)查被告曾榮陞、鄭秋蓉行為後，臺灣地區與大陸地區人民關
    係條例第79條於92年10月29日修正公布，並於92年12月31日
    施行，修正前臺灣地區與大陸地區人民關係條例第79條第1
    項規定「違反第十五條第一款規定者，處五年以下有期徒刑
    、拘役或科或併科新臺幣五十萬元以下罰金」，修正後規定
    「違反第十五條第一款規定者，處一年以上七年以下有期徒
    刑，得併科新臺幣一百萬元以下罰金」，比較新舊法之結果
    ，新法並非較有利於被告，應適用行為時即92年12月31日修
    正施行前臺灣地區與大陸地區人民關係條例第79條第1 項之
    規定。
  (二)又被告曾榮陞、鄭秋蓉行為後，刑法於94年2月2日修正公布
    ，95年7月1日施行。
    1.修正前刑法第28條規定「二人以上共同實施犯罪之行為者
      ，皆為正犯」，修正後刑法第28條規定「二人以上共同實
      行犯罪之行為者，皆為正犯」，揆諸本條之修正理由係排
      除陰謀共同正犯、預備共同正犯，共同正犯之要件已有限
      縮。本件被告曾榮陞、鄭秋蓉所犯均直接實行構成犯罪要
      件之行為，不論依新舊法均成立共同正犯，修正後刑法規
      定對其等並無較為有利。
    2.刑法第55條後段牽連犯之規定業經刪除，被告曾榮陞所犯
      使大陸地區人民非法進入臺灣地區、行使使公務員登載不
      實文書之犯行，依修正前刑法牽連犯之規定，僅論以較重
      之罪，然於刑法修正施行後，須分論併罰，比較新舊法之
      規定，修正後之規定並非較有利於被告曾榮陞。
    3.刑法第214 條使公務員登載不實罪，法定刑有罰金刑規定
      ，而依被告曾榮陞、鄭秋蓉行為時即修正前刑法第33條第
      5款規定：「罰金：（銀元）1元（即新臺幣3 元）以上」
      ，依罰金罰鍰提高標準條例第1 條前段提高10倍為銀元10
      元（即新臺幣30元）以上，修正後刑法第33條第5 款則修
      正為新臺幣1,000 元以上，新舊法比較結果，修正後刑法
      規定對被告曾榮陞、鄭秋蓉並無較為有利。
    4.經綜合比較結果，修正後刑法規定對被告曾榮陞、鄭秋蓉
      並無較為有利，應適用行為時即修正前之刑法相關規定。
四、刑法第214條所謂使公務員登載不實事項於公文書罪，須一
    經他人之聲明或申報，公務員即有登載之義務，並依其所為
    之聲明或申報予以登載，而屬不實之事項者，始足構成，若
    其所為聲明或申報，公務員尚須為實質之審查，以判斷其真
    實與否，始得為一定之記載者，即非本罪所稱之使公務員登
    載不實（最高法院73年臺上字第1710號判例參照）。按結婚
    以當事人之一方為申請人，為結婚之登記，被告曾榮陞、鄭
    秋蓉行為時之戶籍法第17條第1 項、第35條分別定有明文。
    又申請結婚登記應提出證明文件正本，但結婚雙方當事人及
    證人二人親自到場辦理登記者，得免提結婚證明文件，而戶
    政機關查驗證明文件內容後，即應予登記，被告曾榮陞、鄭
    秋蓉行為時戶籍法施行細則第13條第6 項、戶籍法第17條亦
    有規定，可見為結婚登記時，僅須結婚當事人一人到場登記
    ，經戶政機關查驗申請人應備證件以及證明文件正本之內容
    與申請事項相符即予登記，戶政機關顯然僅為形式審查而未
    經實質審查甚明。至被告行為時戶籍法第25條、第54條、第
    56條雖規定，戶籍登記事項自始不存在或自始無效時，應為
    撤銷之登記，申請人故意為不實之申請者，由戶政事務所處
    9,000 元以下之罰鍰，可見應係規範戶政機關於戶籍登記後
    享有事後審查及處罰之權限，尚難以此推論戶政機關為登記
    前，應就當事人有無為申請內容行為之真意或是否確有為申
    請內容之行為等事項為實質審查。至最高法院91年度第17次
    刑事庭會議決議雖基於戶籍法第25條、第54條、第56條及戶
    籍法施行細則第13條第1項第9款、第2 項、第15條認行為人
    明知未有遷入居住之事實，為取得選舉權用以支持特定候選
    人，於投票日4 個月前，向戶政事務所辦妥遷入登記，如足
    生損害於公眾或他人，並不成立刑法第214 條之罪，然前開
    決議係對題設事實所為，於本案非可當然比附援引。次按臺
    灣地區與大陸地區人民關係條例第79條第1 項處罰違反同條
    例第15條第1 款所定使大陸地區人民非法進入臺灣地區罪，
    旨在防止大陸地區人民非法進入臺灣地區，以維護臺灣地區
    之安全與安定。所稱「非法」，自應從實質上之合法性予以
    判斷，凡評價上違反法秩序之方法，均屬非法。故在大陸地
    區通謀虛偽結婚，以不實之結婚證明辦理相關戶籍登記、入
    境等手續，憑以進入臺灣地區，其所持之入境許可文件雖係
    入出境主管機關所核發，形式上為合法，惟既係以詐欺方法
    而取得，即不具實質上之合法性，仍屬非法進入臺灣地區（
    最高法院98年度臺上字第1716號判決意旨參照）。核被告曾
    榮陞所為，係犯修正前臺灣地區與大陸地區人民關係條例第
    79條第1 項之違反不得使大陸地區人民非法進入臺灣地區規
    定罪、刑法第216條、第214條之行使使公務員登載不實公文
    書罪；被告鄭秋蓉所為，係犯刑法第216條、第214條之行使
    使公務員登載不實公文書罪。所犯使公務員登載不實之低度
    行為，為嗣後行使之高度行為所吸收，不另論罪。被告曾榮
    陞與黃建元就違反不得使大陸地區人民非法進入臺灣地區規
    定之犯行；被告曾榮陞、鄭秋蓉與黃建元就行使使公務員登
    載不實公文書犯行，有犯意聯絡及行為分擔，為共同正犯。
    被告曾榮陞委任不知情之邱淑珺持不實之戶籍謄本，向境管
    局申辦鄭秋蓉之來臺許可，而行使前開登載不實之戶籍謄本
    以使被告鄭秋蓉非法來臺，為間接正犯。被告曾榮陞所犯行
    使使公務員登載不實文書罪、使大陸地區人民非法進入臺灣
    地區罪二罪間，有方法結果之牽連關係，應依修正前刑法第
    55條之規定，從以較重之使大陸地區人民非法進入臺灣地區
    罪處斷。爰分別審酌被告曾榮陞、鄭秋蓉之素行、以假結婚
    方式使被告鄭秋蓉非法進入臺灣地區，影響政府對戶籍及入
    出境管理之正確性，惟念及被告鄭秋蓉來臺期間並無其他犯
    罪紀錄，被告曾榮陞、鄭秋蓉犯後坦承犯行之態度等一切情
    狀，各量處如主文所示之刑。被告曾榮陞、鄭秋蓉犯罪時間
    在96年4 月24日之前，核無中華民國九十六年罪犯減刑條例
    所定不得減刑之情形，依同條例第2條第1項第3 款規定減其
    宣告刑1/2 ，而減刑如主文所示。被告曾榮陞、鄭秋蓉行為
    後，關於易科罰金之折算標準已有變更，依修正前刑法第41
    條第1項及廢止前罰金罰鍰提高標準條例第2條前段規定，應
    以銀元300元即新臺幣900元折算1日。修正後刑法第41條第1
    項規定，則以新臺幣1,000元、2, 000元或3,000元折算1 日
    。比較新舊法之適用結果，舊法規定有利於被告曾榮陞、鄭
    秋蓉，應適用行為時法即修正前刑法第41條第1 項規定為諭
    知易科罰金之折算標準，並依中華民國九十六年罪犯減刑條
    例第9條及修正前刑法第41條第1項規定，諭知宣告刑及減得
    之刑之易科罰金之折算標準，以示懲儆。
五、同案被告黃建元另行審結
據上論斷，應依刑事訴訟法第273 條之1第1項、第299條第1項前
段，臺灣地區與大陸地區人民關係條例第79條第1 項、第15條第
1款（修正前），刑法第11條前段、第2條第1 項、第28條（修正
前）、第216條、第214條、第55條（修正前）、第41條第1 項前
段（修正前），刑法施行法第1條之1第1項、第2項前段，廢止前
罰金罰鍰提高標準條例第2 條、現行法規所定貨幣單位折算新臺
幣條例第2條，中華民國九十六年罪犯減刑條例第2條第1項第3款
、第7條、第9條，判決如主文。
本案經檢察官郭書鳴到庭執行職務。
中    華    民    國   100    年    7     月    21    日
                  刑事第十三庭  法  官  熊祥雲
以上正本證明與原本無異
如不服本判決應於收受本判決後10日內向本院提出上訴書狀，並
應敘述具體理由。其未敘述上訴理由者，應於上訴期間屆滿後20
日內向本院補提理由書狀（均須按他造當事人之人數附繕本）「
切勿逕送上級法院」。
                                書記官  林幸萱
中    華    民    國   100    年    7     月    21    日
附錄本案論罪科刑法條全文
中華民國刑法第214條：
（使公務員登載不實罪）
明知為不實之事項，而使公務員登載於職務上所掌之公文書，足
以生損害於公眾或他人者，處3年以下有期徒刑、拘役或5百元以
下罰金。
中華民國刑法第216條：
（行使偽造變造或登載不實之文書罪）
行使第210條至第215條之文書者，依偽造、變造文書或登載不實
事項或使登載不實事項之規定處斷。
臺灣地區與大陸地區人民關係條例第15條：
（禁止行為）
下列行為不得為之：
一、使大陸地區人民非法進入臺灣地區。
二、明知臺灣地區人民未經許可，而招攬使之進入大陸地區。
三、使大陸地區人民在臺灣地區從事未經許可或與許可目的不符
    之活動。
四、僱用或留用大陸地區人民在臺灣地區從事未經許可或與許可
    範圍不符之工作。
五、居間介紹他人為前款之行為。
92年10月29日修正前臺灣地區與大陸地區人民關係條例第79條第
1項：
違反第十五條第一款規定者，處五年以下有期徒刑、拘役或科或
併科新臺幣五十萬元以下罰金。